臺灣高雄地方法院民事判決　　　　　　 99年度簡上字第429號
上　訴　人　國泰人壽保險股份有限公司
法定代理人　張發得
訴訟代理人　吳榮堂
被　上訴人　葉雲嬌
上列當事人間請求清償借款事件，上訴人對於民國100年8月26日
本院99年度雄簡字第223 號第一審判決提起上訴，本院於民國10
0 年6 月9 日言詞辯論終結，判決如下：
    主      文
原判決關於駁回上訴人後開第二項之訴部分，及訴訟費用之裁判
均廢棄。
被上訴人應給付上訴人新臺幣拾玖萬陸仟玖佰柒拾元及自民國
九十三年十一月二十八日起至清償日止，按週年利率百分之十計
算之利息，暨自民國九十一年五月三十日起至清償日止，逾期六
個月以內者，按上開利率百分之十，逾期超過六個月者，按上開
利率百分之二十計算之違約金。
其餘上訴駁回。
第一、二審訴訟費用由被上訴人負擔。
    事實及理由
一、按第二審程序當事人不得提出新攻擊或防禦方法，但如不許
    其提出顯失公平者，不在此限，民事訴訟法第447 條第1 項
    第6 款定有明文。經查：被上訴人未於原審提出上訴人之利
    息債權時效業已完成、上訴人與有過失及違約金過高應予酌
    減之防禦方法，於本院始為抗辯。然債務人對於時效消滅之
    債務，本得於抗辯後，拒絕履行債務，此係法律賦予債務人
    之抗辯權，同時，亦屬對於在權利上睡著之債權人，所給予
    的不利益。從而，如不給予被上訴人於第二審程序，提出時
    效消滅之抗辯，實屬過苛，而顯失公平；再者，債權人如與
    有過失，乃債權人未盡其善良管理人之注意，避免損害之發
    生或擴大，即應減輕或免除債務人賠償之金額，如不給予被
    上訴人於第二審程序提出此抗辯，亦有過苛，而失之公平；
    又約定之違約金過高者，法院得減至相當之數額，民法第25
    2 條定有明文，如不給予被上訴人於第二審程序，提出違約
    金過高應予酌減之抗辯，應有失公平，揆諸前揭說明，被上
    訴人於本院始為上述之抗辯，仍符法律規定，應予准許。上
    訴人主張被上訴人於第二審程序提出新防禦方法，並不合法
    云云，尚無可採。
二、上訴人起訴主張：訴外人鍾明瑾（原名鍾秀雲，下稱鍾明瑾
    ）邀同被上訴人為連帶保證人，於民國85年3 月11日向上訴
    人借款新臺幣（下同）50萬元（下稱系爭借款），約定按週
    年利率百分之9.5 計付利息，並同意依上訴人於每年3 月及
    9 月或因國內外情事變遷所訂新利率計付利息，自借款日起
    按月攤還本息，如未按期履行，即喪失期限利益及分期攤還
    之權利，全部借款視為到期，除依上述利率給付遲延利息外
    ，並應自逾期之日起6 個月以內者另按原訂利率百分之10，
    逾期6 個月以上者，超過6 個月部分，按原訂利率百分之20
    加計違約金。嗣因鍾明瑾並未按期清償（逾期時利息利率為
    百分之10），上訴人聲請拍賣抵押物，經本院90年度執字第
    22535 號強制執行事件分配受償部分金額，截至91年4 月29
    日止尚有本金396,970 元未獲清償，被上訴人為連帶保證人
    ，應連帶負清償責任，爰依消費借貸及連帶保證之法律關係
    ，提起本件訴訟，並於原審聲明：被上訴人應給付上訴人39
    6,970 元及自91年4 月30日起至清償日止，按週年利率百分
    之10計算之利息，暨自91年5 月30日起至清償日止，逾期6
    個月以內者，按上開利率百分之10，逾期超過6 個月者，按
    上開利率百分之20計算之違約金。
三、被上訴人則以：鍾明瑾係伊家中養女，與伊為姊妹關係，從
    小居住在一起，擔保放款借據（下稱借據）及約定書上連帶
    保證人之簽名並非伊親簽，應係鍾明瑾之筆跡，伊從未前往
    鍾秀雲位於高雄市○○區○○街215 號4 樓之住處與上訴人
    之人員進行對保，借據及約定書上連帶保證人之印文，並非
    被上訴人所有，縱認係被上訴人所有，亦係鍾明瑾自由進入
    被上訴人家中時取得被上訴人之印鑑後，擅自蓋用，被上訴
    人無庸負連帶保證人責任等語為辯，並於原審聲明：上訴人
    第一審之訴駁回。
四、原審審理結果，認上訴人之請求為無理由，判決駁回上訴人
    第一審之訴。上訴人提起上訴，援用原審之主張及陳述，並
    於本院聲明：(一)原判決廢棄。(二)被上訴人應給付上訴人396,
    970 元及自91年4 月30日起至清償日止，按週年利率百分之
    10計算之利息，暨自91年5 月30日起至清償日止，逾期6 個
    月以內者，按上開利率百分之10，逾期超過6 個月者，按上
    開利率百分之20計算之違約金。被上訴人除援用原審之抗辯
    外，並於本院以：縱被上訴人應負連帶保證人責任，上訴人
    請求之利息債權，部分已超過5 年之請求權時效，又上訴人
    於主債務人無法清償時，即應向被上訴人追償，竟捨此不為
    ，造成被上訴人需負擔違約金及遲延利息，上訴人與有過失
    ，應免除或減輕被上訴人之責任。此外，上訴人主張之違約
    金過高，應予酌減等語為辯，且聲明：上訴駁回。
五、本件爭點：
  (一)被上訴人是否為系爭借款之連帶保證人？
  (二)上訴人得請求被上訴人給付之金額、利息及違約金各為若干
    ？
六、得心證理由：
  (一)被上訴人是否為系爭借款之連帶保證人？
    1.按當事人主張有利於己之事實者，就其事實有舉證之責任
      ，民事訴訟法第277 條前段定有明文。次按原告對於自己
      主張之事實已盡證明之責後，被告對其主張於抗辯之事實
      ，並無確實證明方法或僅以空言爭執者，當然認定其抗辯
      事實之非真正，而應為被告不利益之裁判；另各當事人就
      其所主張有利於己之事實，均應負舉證之責，故一方已有
      適當之證明者，相對人欲否認其主張，即不得不更舉反證
      ，最高法院18年度上字第1679號、19年度上字第2345號判
      例可資參照。
    2.經查：
      (1)上訴人主張被上訴人為系爭借款之連帶保證人乙情，除
        提出擔保放款借據（下稱借據）、約定書、本院民事執
        行處90年執字第22535 號強制執行計算書分配表為證外
        ，並以證人林建安之證詞，為其論據。被上訴人雖否認
        借據及約定書上連帶保證人之簽名及印文印文之真正，
        然證人林建安於原審到庭證述：系爭借款係由伊辦理對
        保手續，對保時有看到被上訴人，鍾明瑾說被上訴人是
        他的姊妹，還有拿出戶籍資料核對無誤，因為我看到姓
        氏不同還有特別問一下，鍾明瑾當時與其配偶是夫妻財
        產是各持一半，伊承辦多年來只有1 件，所以印象深刻
        ，還有印象中被上訴人好像是楊梅的客家人，是過完農
        曆年來高雄，說是來玩，因為被上訴人有提出證明文件
        ，臉上有胎記，印象中被上訴人是40多年次，我非常確
        定印章也是被上訴人帶來的等語（原審卷第93、94頁）
        ，而經原審當庭勘驗被上訴人臉上確實有明顯胎記，有
        言詞辯論筆錄可稽（原審卷第94頁），且借據、約定書
        上連帶保證人簽名之筆跡，與上訴人於原審99年3 月17
        日言詞辯論程序當庭書寫姓名（繁體）之筆跡、於本院
        99年12月22日準備程序當庭書寫姓名（簡體）之筆跡、
        台灣中小企業銀行內壢分行87年3 月19日、5 月6 日開
        戶資料簽名之筆跡、聯邦商業銀行股份有限公司內壢分
        行96年12月4 日開戶申請書簽名之筆跡、國票綜合證券
        股份有限公司98年4 月24日開戶契約書總約定書簽名之
        筆跡，經內政部警政署刑事警察局（下稱刑事警察局）
        依特徵比對法鑑定結果為相符；擔保放款借據上連帶保
        證人之印文，與被上訴人提供之印鑑，經刑事警察局依
        重疊及特徵比對法鑑定結果亦相符，有該局100 年3 月
        17日刑鑑字第1000018050號鑑定書附卷可稽（本院卷第
        162 頁）。刑事警察局依特徵比對法進行筆跡鑑定、依
        重疊及特徵比對法進行印文鑑定，係筆跡及印文鑑定之
        通常方法，並於鑑定說明指出特徵、重疊比對之處，經
        核並無重大瑕疵，鑑定結果自足採認。據此，證人林建
        安上開證述內容，信非子虛。上訴人主張被上訴人為系
        爭借款之連帶保證人，洵屬有據。
      (2)刑事警察局鑑定書關於鑑定方法之記載（本院卷第123
        頁），業經該局100 年5 月11日刑鑑字第1000058913號
        函稱：筆跡部分更正為特徵比對法、印文必份更正為重
        疊及特徵比對法，鑑定結果不變等語，有函文存卷可稽
        （本院卷第161 頁），被上訴人謂鑑定有重大瑕疵云云
        ，尚非可採。
      (3)被上訴人雖辯稱借據、約定書上連帶保證人簽名之「嬌
        」字係簡體，伊平常書寫均寫簡體，但重要文件都寫繁
        體等語，借據及約定書上連帶保證人之簽名並非其所為
        ，係鍾明瑾所簽等語，然證人鍾明瑾到庭證述：借據、
        約定書上連帶保證人之簽名，並非伊之字跡，不知道係
        何人所簽等語（本院卷第81頁），被上訴人此部分抗辯
        ，已難採信。況且，被上訴人平時書寫習慣如何，與其
        是否於借據及約定書上連帶保證人欄簽名，並無關聯，
        ，自難採為有利被上訴人之認定。
      (4)被上訴人固辯稱借據及約定書上印文係其印章遭鍾明瑾
        盜用乙情，然證人鍾明瑾到庭證稱：（是否盜用被上訴
        人印章）伊想不起來等語（本院卷第81頁），且被上訴
        人就其所辯遭盜用乙節，並未舉證證明，是其所辯亦難
        憑採。
      (5)被上訴人另辯稱對保過程應會要求借款人或保證人提供
        國民身份證，單憑戶籍謄本是無法對保，證人林建安證
        詞不足採信等語。然證人林建安於原審證稱：對保時會
        要求保證人要提出相關的身分資料，但以前不會要求一
        定要國民身份證，本件有提出戶口名簿，借款人鍾明瑾
        有說與被上訴人是姊妹，經核對戶籍資料無誤等語（原
        審卷第93頁），可見，證人林建安當時係依借款人陳述
        與連帶保證人間之親屬關係，並核對戶口名簿之記載，
        尚無不能確定保證人身分之情形，被上訴人此部分抗辯
        ，要非可採。
      (6)被上訴人又辯稱：對保當日係大年初六，已經開工，伊
        住桃園，不可能到高雄來對保等語，並聲請傳訊被上訴
        人妹妹到庭作證。約定書所載之對保日期85年2 月24 日
        ，固確係農曆大年初六，然當日係星期六，且一般民間
        習俗開工日係大年初五，又此與被上訴人是否無法辦理
        對保，並無必然關係，被上訴人此部分所辯，核無足採
        。至於被上訴人聲請傳訊其妹妹為證人部分，因對保日
        距今已逾15年之久，一般人對於自己數日前或數月前行
        蹤之記憶，都可能不甚清晰，更何況係15年前某日他人
        之行蹤，又證人與被上訴人有親屬關係，其證詞之客觀
        可信度已較薄弱，且恐受被上訴人影響及其自身經驗拼
        湊事實，衡情難有釐清事實之作用，應無傳訊必要，併
        此敘明。
    3.綜上，上訴人主張被上訴人為系爭借款之連帶保證人，應
      堪採信。
  (二)上訴人得請求被上訴人給付之金額、利息及違約金各為若干
    ？
    1.按稱消費借貸者，謂當事人一方移轉金錢或其他代替物之
      所有權於他方，而約定他方以種類、品質、數量相同之物
      返還之契約；借用人應於約定期限內，返還與借用物種類
      、品質、數量相同之物；遲延之債務，以支付金錢為標的
      者，債權人得請求依法定利率計算之遲延利息。但約定利
      率較高者，仍從其約定利率；當事人得約定債務人於債務
      不履行時，應支付違約金，民法第474 條第1 項、第478
      條前段、第233 條第1 項及第250 條第1 項分別定有明文
      。末按稱保證者，謂當事人約定，一方於他方之債務人不
      履行債務時，由其代負履行責任之契約；保證債務，除契
      約另有訂定外，包含主債務之利息、違約金、損害賠償及
      其他從屬於主債務之負擔，亦為同法第739 條及第740 條
      所明定。又保證債務之所謂連帶，係指保證人與主債務人
      負同一債務，對於債權人各負全部給付之責任者而言，此
      觀諸民法第272 條第1 項規定連帶債務之文義即明，有最
      高法院45年台上字第1426號判例意旨可資參酌。
    2.被上訴人為系爭借款之連帶保證人，已如前所認定。依上
      述規定及說明，被上訴人就系爭借款應與鍾明瑾連帶負清
      償之責。上訴人主張因鍾明瑾並未按期清償，自89年9 月
      9 日起逾期（逾期時利率為百分之10），上訴人聲請拍賣
      抵押物，經本院90年度執字第22535 號強制執行事件分配
      受償部分金額，截至91年4 月29日止尚有本金396,970 元
      未獲清償，有本院民事執行處90年執字第22535 號強制執
      行計算書分配表為證，堪信為真實，是以，上訴人自得依
      消費借貸及連帶保證之法律關係請求被上訴人給付本金39
      6,970 元。
    3.按利息、紅利、租金、贍養費、退職金及其他1 年或不及
      1 年之定期給付債權，其各期給付請求權，因5 年間不行
      使而消滅，民法第126 條定有明文。被上訴人就系爭借款
      之利息債權部分為時效消滅之抗辯，則上訴人自請求支付
      命令（經被上訴人提出異議而視為起訴）之日即93年11月
      27日起回溯逾5 年之利息，均已罹於時效，被上訴人得拒
      絕給付，是上訴人僅得向被上訴人請求自93年11月28日起
      至清償日止，按週年利率百分之10計算之遲延利息，逾此
      範圍之利息請求，洵屬無據。
    4.按損害之發生或擴大，被害人與有過失者，法院得減輕賠
      償金額，或免除之。重大之損害原因，為債務人所不及知
      ，而被害人不預促其注意或怠於避免或減少損害者，為與
      有過失。民法第217 條亦定有明文。再按民法第217 條第
      1 項規定，損害之發生或擴大，被害人與有過失者，法院
      得減輕賠償金額或免除之。此項規定之適用，原不以侵權
      行為之法定損害賠償請求權為限，即契約所定之損害賠償
      ，除有反對之特約外，於計算賠償金額時亦難謂無其適用
      。最高法院54年台上字第2433號判例足參，是有關與有過
      失之適用，應僅限於損害賠償之債。本件被上訴人另辯稱
      上訴人就債務之求償，與有過失云云，惟查，依上開說明
      ，民法第217 條與有過失之規定，係於債務人因侵權行為
      或債務不履行，導致債權人受有損害，於債權人請求賠償
      損害之時始有適用，而本件上訴人係本於兩造所簽訂之借
      據及約定書，主張被上訴人應依消費借貸及連帶保證之法
      律關係清償借款，並非主張因被上訴人或鍾明瑾遲延清償
      ，受有損害，而請求被上訴人就此一損害賠償負連帶保證
      之責，故被上訴人主張上訴人就債務之求償與有過失云云
      ，即有所誤。
    5.按約定之違約金過高者，法院得減至相當之數額，民法第
      252 條定有明文。至於是否相當，即須依一般客觀事實，
      社會經濟狀況及當事人所受損害情形，以為斟酌之標準，
      最高法院79年台上字第1915號判例可資參照。是約定之違
      約金是否過高，應就債務人若能如期履行債務時，債權人
      依一般客觀事實，社會經濟狀況可得享受之一切利益為衡
      量之標準。又當事人約定如債務人不於適當時期履行債務
      時，即須支付違約金者，其違約金係含有以強制債務之履
      行為目的，與利息之性質並非全然一致，若謂債務人於任
      意遲延給付後，尚可空言不受契約預定違約金之處罰，其
      結果將使債務人於借貸時任意應允，於無法清償時，則藉
      詞推託，而有害於社會經濟交易，自難謂公平，合先敘明
      。經查：系爭借款之借據第3 條約定：借款利息按週年利
      率百分之9.5 計付利息，並同意依上訴人於每年3 月及9
      月或因國內外情事變遷所訂新利率計付利息，自借款日起
      以1 個月為1 期，每滿1 個月攤還部分本金及按借款餘額
      計算之利息1 次，如有1 期未按時償付本息時即喪失分期
      攤還之權利，全部借款視為到期；第4 條約定：如有遲延
      履行時，除按原訂利率支付遲延期間之利息外，自逾期之
      日起6 個月以內者另按原訂利率百分之10，逾期6 個月以
      上者，另按原訂利率百分之20加付違約金等語（原審卷第
      15頁），據此，本件消費借貸契約已約定，如債務人依約
      履行債務時，僅需按月攤還本息，而利率之約定，已考量
      借款當時之社會經濟狀況及日後之變動而訂為機動利率，
      並無過高之情況，而於債務人未依約履行時，係依逾期之
      期間長短，分別按原利息利率之百分之10、20計收違約金
      ，僅相當於債權人收回借款資金再運用所得孳息之百分之
      10、20，而非再加計借款本金之百分之10、20，實難認有
      過高情事，被上訴人辯稱違約金之約定過高，應予酌減等
      語，尚非可採。
    6.綜上，上訴人得請求被上訴人給付上訴人396,970 元及自
      93年11月28日起至清償日止，按週年利率百分之10計算之
      利息，暨自91年5 月30日起至清償日止，逾期6 個月以內
      者按上開利率百分之10，逾期超過6 個月者，按上開利率
      百分之20計算之違約金，逾此範圍之請求，並無理由。
七、綜上所述，上訴人依據消費借貸、連帶保證之法律關係，請
    求被上訴人給付主文第二項所示，為有理由，應予准許，逾
    此範圍之請求，並無理由，應予駁回。原審就上開應准許部
    分，為上訴人敗訴之判決，尚有未洽，上訴意旨求予廢棄改
    判，為有理由，爰由本院予以廢棄改判如主文第2 項所示。
    至於上訴人之請求不應准許部分，原判決為上訴人敗訴之判
    決，經核於法並無不合，上訴意旨求予廢棄改判，為無理由
    ，應駁回其上訴。
八、據上論結，本件上訴為一部有理由，一部無理由，依民事訴
    訟法第436 條之1 第3 項、第449 條第1 項、第450 條、第
    79條，判決如主文。
中    華    民    國  100     年    6     月    23    日
                  民事第三庭    審判長法  官  朱玲瑤
                                      法  官  洪能超
                                      法  官  陳宛榆
以上正本係照原本作成。
本判決不得上訴。
中    華    民    國  100     年    6     月    23    日
                                      書記官  周耿瑩